【裁判字號】    96,重訴,33
【裁判日期】    970205
【裁判案由】    確認租賃關係不存在
【裁判全文】
臺灣桃園地方法院民事判決              96年度重訴字第33號
原      告  摩根聯邦資產管理股份有限公司
法定代理人  丙○○
訴訟代理人  乙○○
被      告  新傑實業股份有限公司
法定代理人  甲○○
訴訟代理人  鄭與成
            何啟熏律師
被      告  金新豐股份有限公司
法定代理人  甲○○
上列當事人間確認租賃關係不存在事件，經本院於民國97年1 月
10日言詞辯論終結，判決如下：
    主  文
確認被告新傑實業股份有限公司與被告金新豐股份有限公司間就
坐落桃園縣龜山鄉○○○段坑底小段266-2 、267-3 、265-1 、
264-4 地號土地之租賃關係不存在。
訴訟費用由被告負擔。
    事  實
甲、原告方面：
一、聲明：如主文所示。
二、陳述：
  (一)被告新傑實業股份有限公司（下稱新傑公司）於民國87年1
    月間向訴外人聯邦商業銀行股份有限公司（下稱聯邦銀行）
    借款新台幣（下同）336,086,000 元，簽訂授信約定書及本
    票多紙，並為擔保借款之清償於87年1 月20日提供其所有坐
    落桃園縣龜山鄉○○○段坑底小段266-2 、267-3 、265-1
    、264-4 地號土地（下稱系爭土地）與聯邦銀行設定抵押權
    登記，斯時聯邦銀行至系爭土地所在位址勘察，為被告新傑
    公司所自用，被告新傑公司並出具切結書，聲明上揭擔保品
    無租賃關係存在。
  (二)嗣被告新傑公司屆期無法清償借款，尚欠本金251,738,291
    元，聯邦銀行乃於89年5 月間向鈞院聲請核發89年度促字第
    19258 號支付命令確定在案。聯邦銀行並於91年5 月間向鈞
    院聲請強制執行拍賣上揭擔保品，經鈞院以91年度執字第79
    48號給付票款強制執行事件受理，其間聯邦銀行於91年11月
    29日將該不良債權暨其擔保權利及其他從屬之權利讓與訴外
    人台灣金聯資產管理股份有限公司（下稱台灣金聯公司），
    嗣於92年7 月，被告新傑公司始於上開執行程序中向鈞院主
    張就系爭土地與被告金新豐股份有限公司（下稱新金豐公司
    ）於85年9 月30日簽訂有土地租賃契約（下稱系爭租賃契約
    ），租賃期間自85年10月1 日至105 年9 月30日止。茲因系
    爭土地存有先於抵押權設定之租賃關係，致台灣金聯公司於
    執行程序中無法排除租賃關係聲請點交而竟以低於市價之底
    價即79,450,000元流標。
  (三)台灣金聯公司再於95年2 月向鈞院聲請執行拍賣系爭土地，
    經鈞院以95年執字第6614號受理在案，其間台灣金聯公司於
    95年8 月3 日將該不良債權暨其擔保權利及其他從屬之權利
    讓與訴外人陳信甫，陳信甫再於同日將該不良債權暨擔保權
    利及其他從屬之權利讓與原告，被告再於本次執行程序中主
    張上揭租賃關係之存在。
  (四)被告新傑公司與被告金新豐公司主張就系爭土地存有租賃關
    係，致無人應買，顯影響原告實行抵押權取償，蓋執行法院
    無法除去上揭土地租賃關係實行點交而影響原告權益，原告
    有即受確認判決之法律上利益，自得依民事訴訟法第247 條
    提起確認被告間之租賃關係不存在之訴。
  (五)綜上，被告新傑公司與被告金新豐公司主張之租賃關係實際
    上並未存在，蓋租賃雙方並未有租金之給付及租賃標的物之
    移轉占有使用，且主張租約存在之被告金新豐公司之負責人
    與被告新傑公司之負責人同為甲○○（前負責人亦同為陳明
    森），系爭租賃契約實係被告新傑公司與被告金新豐公司為
    阻礙原告於執行程序中就系爭土地聲請執行法院排除租賃關
    係實行抵押權，於系爭土地強制執行後所偽造簽訂，被告間
    彼此通謀而為之虛偽意思表示甚明，依民法第87條之規定當
    然無效，被告間就系爭土地之租賃關係，應自始不存在。爰
    訴請判決如聲明所示。
三、對被告抗辯所為之陳述：
  (一)被告新傑公司辯稱系爭租賃關係自85年10月1 日即存在，且
    期間至105 年9 月30日止云云。惟查：
  1.被告新傑公司於87年1 月20日設定首順位抵押權與聯邦銀行
    時即表明上開擔保品無任何租賃關係存在，並簽立無租賃切
    結書證明在案，顯見系爭租賃契約係屬偽造，被告間之租賃
    關係自始不存在，且被告自始未提供租金之資金流向證明。
  2.被告金新豐公司之85年度、86年度及87年度之營利事業所得
    稅結算申報書均無租金支出之申報，且金新豐公司所提出之
    明細表，雖有租金之支出，惟無法證明該年度租金之支出即
    為系爭租賃契約之相對應租金；且被告金新豐公司申報之年
    度租金支出並非如系爭租賃契約所記載之每年240 萬元（依
    系爭租賃契約記載每月租金20萬元乘以12個月等於240 萬元
    計算），金額亦有明顯差距，況其申報之每年度租金支出總
    額亦不相同。被告新傑公司雖於答辯狀謂因常向被告金新豐
    公司購買細沙及碎石，以從事水泥製品及預拌水泥之製造，
    以買賣價金與租金之一部分互為抵銷，以致才有每年度之租
    金多不相同之情形…等，惟被告新傑公司向被告金新豐公司
    購買物料，對被告金新豐公司而言，應列入營業收入，既已
    列入營業收入，為何可與租金支出互抵，倘被告金新豐公司
    未列入營業收入，則違反營業稅法之規定，故被告所云實有
    違一般申報營利事業所得稅之實務上之作法。
  3.另台灣金聯公司前向鈞院聲請執行被告新傑公司對於被告金
    新豐公司之租金債權時（經鈞院以94年度執七字第4682號受
    理在案），被告金新豐公司於94年3 月28日對該扣押租金之
    執行命令具狀向鈞院聲明異議，並於理由中辯稱謂「新傑公
    司於89年1 月1 日至89年7 月31日止，向聲明人購買砂石，
    積欠貨款計35,679,296元，此有相關統一發票足證。聲明人
    遂與債務人協議，以債務人應付聲明人之砂石貨款，抵扣聲
    明人應付債務人之全部租金。又砂石貨款債權遠大於本件租
    金債權，而已無任何租金債權存在可言。」。查被告金新豐
    公司主張被告新傑公司對其89年度所積欠之貨款高達35,679
    ,296 元 並聲明抵銷租金（自89年迄原告聲請執行系爭租約
    租金之94年初，總計1,260 萬元），何以被告金新豐公司於
    89年度至93年度仍申報有租金支出。被告新傑公司與被告金
    新豐公司之說詞顯然矛盾。被告金新豐公司既對上揭買賣交
    易開立有發票，於稅務申報上，即以之為營業稅之計算基礎
    ，列入營業收入並據以申報營所稅，故被告金新豐公司抗辯
    並未將與新傑公司之交易列入營業收入，實不足採。
  4.再依被告新傑公司之國稅局87年度及89年度各類所得資料歸
    戶清單，並無租金所得之記載；另被告新傑公司87至95年度
    營利事業所得稅結算申報資料中，被告新傑公司申報之租賃
    收入分別為：87年度350,000 元、88年度365,714 元、90年
    度100,000 元、91年度5,640,000 元、92年度240,000 元、
    93年度0 元、94年0 元、95年度0 元，雖然其87年度至92年
    度有租金之收入，惟無法證明該年度租金之收入即為本件系
    爭租約之相對應租金；且被告新傑公司申報之年度租金收入
    與系爭租賃契約所記載每個月20萬元（年度租金收入為240
    萬元)， 金額亦有明顯差距。
  5.被告新傑公司與被告金新豐公司皆為資本額逾1.5 億元之大
    型規模公司，以一般常理觀之，此類大型規模公司於訂立期
    限逾5 年之租賃契約時，莫不依民法第425 條第2 項規定公
    證以保障自身權益，然系爭租賃關係長達20年竟未經公證，
    顯違常理，足見系爭租賃契約係屬偽造，系爭租賃關係自始
    不存在。
  (二)聯邦銀行於89年5 月17日以系爭土地鄰近之未辦保存登記建
    物即門牌號碼桃園縣龜山鄉坑底61之2 號寄發存證信函予被
    告新傑公司時，信件係由被告新傑公司之員工收訖，並蓋有
    被告新傑公司印信；另聯邦銀行於同日寄發存證信函予被告
    金新豐公司即門牌號碼桃園縣龜山鄉坑底62號，亦係由被告
    新傑公司之員工代收訖，並蓋有被告新傑公司印信，顯見租
    賃標的物係由被告新傑公司占有使用中，被告金新豐公司並
    未占有租賃標的物。
  (三)被告新傑公司於答辯狀辯稱：新傑公司承攬公家單位之工程
    時，其所開挖之土方均交由金新豐公司處理，故新傑公司於
    87年承攬『萬板專案601 標南隧道興建工程基礎及結構工程
    土方開挖運棄工程』及90年間承攬『台北市立體育館整建工
    程』時於計劃書上均附有與金新豐公司之租賃契約書云云。
    惟查，被告新傑公司與被告金新豐公司既有系爭租賃契約存
    在，何須另訂2 份租賃條件均不同之新租賃契約書，雖被告
    新傑公司辯稱該兩份契約書之訂立日期、租金及租期與本件
    租賃契約之記載有異，係因原來即有租賃關係存在，計劃書
    內提出之租約是形式上符合公家單位之要求即可，故有不同
    云云。然被告新傑公司為求租賃契約書之形式符合公家單位
    要求，何以連租金金額亦不相同，況與87年度及90年度營所
    稅申報書所載租賃收入明顯不符，顯見被告新傑公司為承攬
    公家單位之工程於87年及90年所出具租賃契約書亦屬偽造，
    租賃關係不存在，無法證明系爭租賃契約之存在，兩者並無
    相當因果關係存在。
  (四)又被告金新豐公司提出與林清潭等3 人之租賃契約僅可證明
    被告金新豐公司與林青潭等人間有租賃契約存在，然無法證
    明系爭租賃契約亦存在，兩者間並無因果關係。
  (五)另被告金新豐公司提出之桃園縣政府核准工廠設立登記函雖
    記載廠房基地地號為264-4 、266-2 及267-3 地號等3 筆土
    地，然桃園縣政府於85年1 月17日發文核准工廠設立登記函
    僅可證明桃園縣政府函准被告金新豐公司設廠於地號264-4
    、266-2 及26 7-3地號土地，無法證明被告間於系爭土地有
    租賃關係存在。
四、證據：提出系爭土地抵押權設定契約書1 件、他項權利證明
    書1 件、無租賃切結書1 件、鈞院89年度促字第19258 號支
    付命令暨其確定證明書各1 件、債權讓與證明書3 件、債權
    讓與公告1 件、土地租賃契約1 件、台北長安郵局第5478號
    存證信函暨其收件回執各1 件、內湖郵局第5186號存證信函
    暨其收件回執各1 件、營利事業所得稅結算申報書3 件、資
    產負債表3 件、87年度各類所得資料歸戶清單1 件、89年度
    綜合所得稅各類所得資料清單1 件、台北郵局第7889號存證
    信函暨其收件回執各1 件、新莊中港郵局第221 號存證信函
    暨其收件回執各1 件、民事陳報狀1 件、公司基本資料查詢
    2 件、聲明異議狀1 件、公司變更登記表1 件、台灣金融資
    產服務股份有限公司通知1 件、說明書1 件、89年統一發票
    明細表1 件、統一發票62件（均為影本）公司變更登記表4
    件、戶籍謄本2 件為證。
乙、被告方面：
壹、被告新傑公司部分：
一、聲明：原告之訴駁回。
二、陳述：
  (一)原告先以被告新傑公司於87年1 月20日設定首位抵押權予聯
    邦銀行時，即表明無租賃關係存在，並簽訂無租賃切結書證
    明，主張系爭租約為偽造云云。惟聯邦銀行以被告新傑公司
    前任法定代理人林榮吉為刑事被告，主張林榮吉明知有租賃
    之事實竟隱瞞之，且書立無租賃切結書，向聯邦銀行申貸而
    取得鉅額借款，認林榮吉犯詐欺罪而提起自訴。因聯邦銀行
    與原告為關係企業，聯邦銀行於刑案中主張被告間有租賃關
    係存在，原告卻於本件主張系爭租賃契約為偽造，被告間無
    租賃關係存在，兩者之主張顯然矛盾。
  (二)依被告金新豐公司83年度營利事業所得稅結算申報書之記載
    ，該年租金支出為480,000 元，另82、84至93年度被告金新
    豐公司於申報營利事業所得時均將租金支出列於營業成本之
    明細表，即可證明被告間確有租賃關係存在。
  (三)查被告金新豐公司係經營細砂、碎石等各種石材之買賣業務
    ，被告新傑公司則係經營水泥製品及預拌水泥之製造及買賣
    ，故被告新傑公司常向被告金新豐公司購買細砂及碎石，以
    從事水泥製品及預拌水泥之製造，其買賣價金則與租金之一
    部分互為抵銷，以致每年度之租金不相同，且每年之租金總
    額非240 萬元。惟無論租金之多寡，被告金新豐公司既然每
    年均給付被告新傑公司租金，被告間即存有租賃關係。被告
    新傑公司以應付之貨款與被告金新豐公司應付之租金互相抵
    銷，故被告金新豐公司每一年度租金支出之金額不同。至於
    被告金新豐公司未將之列為營業收入，乃被告金新豐公司違
    反營業稅法之問題。
  (四)被告金新豐公司自80年間起即向被告新傑公司承租土地，系
    爭租約係於85年租期屆滿後，再行續租所訂定，且被告金新
    豐公司與被告新傑公司因有上、下游之關係，兩家公司相鄰
    ，被告新傑公司向被告金新豐公司購買砂石，因可節省成本
    ，故單價較低，雙方互蒙其利，且砂石業之設備投資龐大，
    因此被告金新豐公司才要求長期之租約，以避免短期租約到
    期後出現不續租而須搬遷龐大機械設備之不利情形，兩造才
    合意租期為20年。因被告金新豐公司係每年申報租金支出，
    顯見確有向被告新傑公司承租系爭土地之事實。至於是否公
    證，亦屬當事人之自由。
  (五)另被告新傑公司承攬公家單位之工程時，所開挖之土方均交
    由被告金新豐公司處理，故被告新傑公司於87年承攬「萬板
    專案601 標南隧道興建工程基礎及結構工程土方開挖運棄工
    程」及90年間承攬「台北市立體育館整建工程」時，於計畫
    書上均附有與被告金新豐公司之租賃契約書，該2 份契約書
    之訂立日期、租金及租期雖與系爭租約之記載有異，但此乃
    係因原來即有租賃關係存在，但計畫書提出之租約係形式上
    符合公家單位之要求即可，因此才有不同。故被告金新豐公
    司確係因租賃關係而占有系爭土地，否則怎可能於87年及90
    年即出具租賃契約書以承攬公家單位之工程。
三、證據：提出刑事自訴狀1 件、營利事業所得稅結算申報書11
    件、其他費用及製造費用明細表10件、桃園縣政府營利事業
    登記證2 件、查封筆錄1 件、施工計畫書節本2 件（均為影
    本）為證。
貳、被告金新豐公司部分：
    被告金新豐公司未於言詞辯論期日到場，惟據其提出書狀所
    為聲明、陳述略以：
一、聲明：原告之訴駁回。
二、陳述：
  (一)被告金新豐公司係經營細砂、碎石、砂石等各種石料之買賣
    業務，而細砂、碎石、砂石等物之體積十分龐大，故須廣大
    之土地以製造、堆置之，故被告金新豐公司除向被告新傑公
    司租用系爭土地外，另於86年4 月1 日起租用林匏螺、林清
    潭及林明隆等3 人所有與系爭土地毗鄰之272-2 、272-4 地
    號土地及道路對面之272-1 地號土地，以方便合併使用。而
    系爭租約係86年4 月1 日所簽訂，可證明被告間至少於86年
    間即成立租賃契約，否則被告金新豐公司焉有可能於86年間
    只向林清潭等3 人承租272-2 、272-4 、272-1 地號等3 筆
    土地。
  (二)又被告金新豐公司欲申請工廠設定許可時，向桃園縣政府申
    請建廠之廠房基地地號為264-4 、266-2 及267-3 地號3 筆
    土地即為系爭土地，顯見被告間就系爭土地確存有租賃關係
    存在，以致被告新傑公司會在收受租金後，容忍被告金新豐
    公司使用，並以系爭土地申請工廠設立。
三、證據：提出桃園縣政府營利事業登記證1 件、土地租賃契約
    書1 件、對帳單2 件、地籍圖1 件、桃園縣政府函文1 件（
    均為影本）為證。
丙、本院依職權調閱本院95年度執字第6614號及本院91年度執字
    第7948號強制執行卷宗，及依職權調閱被告新傑公司87年度
    至95年度營利事業所得稅結算書。
    理  由
壹、程序部分：
一、按當事人喪失訴訟能力或法定代理人死亡或其代理權消滅者
    ，訴訟程序在有法定代理人或取得訴訟能力之本人，承受其
    訴訟以前當然停止，民事訴訟法第170 條定有明文。查原告
    之法定代理人原為吳重興，嗣於訴訟中變更為丙○○，並經
    變更後之法定代理人丙○○於96年11月9 日具狀向本院聲明
    承受訴訟，依上揭法律規定，應予准許。
二、次按確認法律關係之訴，非原告有即受確認判決之法律上利
    益者，不得提起之，民事訴訟法第247 條第1 項前段定有明
    文。查原告主張被告新傑公司提供系爭土地設定抵押權為擔
    保向原告借款，因未依約清償，經原告執本院89年度促字第
    19258 號支付命令為執行名義聲請拍賣系爭土地時，被告金
    新豐公司向執行法院陳報與被告新傑公司間存有先於抵押權
    設定之20年租賃權，經執行法院記載於拍賣公告，經以遠低
    於市價之79,450,000元為最低拍賣價額，仍無人應買而流標
    等情，業經本院調閱91年度執字第7948號卷核閱屬實。被告
    間系爭租賃契約之形式上存在，對原告依強制執行受償之權
    利有受侵害之危險，此項危險得以對於被告之確認判決除去
    ，原告自有提起確認訴訟之利益。原告提起本件確認之訴，
    應予准許。
三、按訴狀送達後，原告不得將原訴變更或追加他訴，但擴張或
    減縮應受判決事項之聲明者，不在此限。民事訴訟法第25 5
    條第1 項第3 款定有明文。本件原告起訴時原聲明請求確認
    被告間就坐落桃園縣龜山鄉○○○段坑底小段266-2 、267-
    3 、265-1 地號土地之租賃關係不存在。嗣於訴狀繕本送達
    被告後，於96年11月16日具狀擴張聲明為請求確認被告間就
    坐落桃園縣龜山鄉○○○段坑底小段266-2 、267-3 、265-
    1 、264-4 地號等4 筆土地之租賃關係不存在，核係擴張應
    受判決事項之聲明，揆諸上揭法律規定，應予准許。
四、被告金新豐公司經合法通知，無正當理由未於言詞辯論期日
    到場，核無民事訴訟法第386 條各款所列情形，爰依原告聲
    請，由其一造辯論而為判決。
貳、實體部分：
一、兩造不爭執事項：
  (一)被告新傑公司於87年1 月間向聯邦銀行借款336,086,000 元
    ，簽訂授信約定書及本票多紙，被告新傑公司為擔保上開借
    款之清償，於87年1 月20日提供其所有系爭土地4 筆及門牌
    號碼桃園縣龜山鄉龍壽村坑底61-1號房屋（建號1242、坐落
    系爭266-2 、267-3 地號土地）與聯邦銀行設定抵押權登記
    。被告新傑公司並於87年1 月23日出具切結書，聲明系爭土
    地於設定抵押權與聯邦銀行時確屬自用，無任何租賃關係存
    在，非經聯邦銀行書面同意，決不擅自蓋建房屋或其他建築
    物，並不變更土地現狀，土地上如現有興建中或尚未辦妥保
    存登記之建築物，願一併提供擔保在內，嗣後辦妥建物第一
    次登記完成時，願即提供與聯邦銀行辦理抵押物追加擔保登
    記等情，有不動產抵押契約書、他項權利證明書、無租賃切
    結書各1 件在卷可稽（見本院卷一第9-14頁）。
  (二)嗣被告新傑公司屆期無法清償借款，聯邦銀行於89年5 月間
    聲請本院核發89年度促字第19258 號支付命令確定。聯邦銀
    行執上開支付命令為執行名義向本院聲請強制執行拍賣系爭
    土地，經本院以91年度執字第7948號強制執行事件受理執行
    。聯邦銀行於91年11月29日將上開債權暨擔保權利及其他從
    屬之權利讓與台灣金聯公司，由台灣金聯公司承受續行強制
    執行程序，被告金新豐公司於92年7 月4 日提出租賃契約書
    向本院民事執行處陳報就系爭土地與被告新傑公司間存有租
    賃關係。嗣台灣金聯公司於95年8 月3 日將該上開債權暨擔
    保權利及其他從屬之權利讓與陳信甫，陳信甫再於同日將該
    債權暨擔保權利及其他從屬之權利讓與原告等事實，有本院
    89年度促字第19258 號支付命令暨確定證明書、土地租賃契
    約書、債權讓與證明書、通知債權讓與之存證信函及報紙等
    件在卷可按（見本院卷一第15-41 、25、59-61） 。
二、兩造之爭點：被告間就系爭土地有無租賃關係存在？
三、本院之判斷：
  (一)按當事人主張有利於己之事實者，就其事實有舉證之責任。
    民事訴訟法第277 條前段，定有明文。而確認法律關係不存
    在之訴，如被告主張其法律關係存在時，應由被告負舉證責
    任（最高法院42年臺上字第170 號判例參照）。本件原告主
    張被告間就系爭土地之租賃關係不存在，被告主張有租賃關
    係存在，自應由被告就租賃關係存在之事實負舉證責任。
  (二)被告主張有租賃關係存在，固提出系爭租賃契約為憑，惟按
    所謂租賃，係謂當事人約定一方以物租與他方使用、收益，
    他方支付租金之契約（民法第421 條規定參照），故租賃契
    約之存在與否，並非僅以兩造間定有租賃契約書為憑，主要
    應視兩造間是否確有訂立租賃契約之真意而定，若兩造間均
    無租賃之真意，亦無租金及租賃物之交付，自不能僅憑租賃
    契約書即認定租賃關係存在。經查：
    1.被告新傑公司於87年1 月間向聯邦銀行借款336,086,000
      元，提供系爭土地4 筆及建號1242門牌號碼桃園縣龜山鄉
      龍壽村坑底61-1號房屋（下稱61-1號房屋）與聯邦銀行設
      定抵押權以擔保其債務之履行，並於87年1 月23日出具切
      結書，聲明系爭土地及建物於設定抵押權與聯邦銀行時確
      屬自用，無任何租賃關係存在，有無租賃切結書1 件在卷
      可稽（見本院卷一第14-15 頁），復為被告所不爭執，該
      切結書形式上堪認屬真正。被告新傑公司既早已切結供擔
      保之系爭土地確屬自用無任何租賃關係之存在，亦無被第
      三人占用之情事，且當時經聯邦銀行承辦人員周聖修到現
      場查看，並無發現有租賃第三人之情事，徵信屬實始同意
      核貸，有證人周聖修於刑事案件之證述可按（見本院卷第
      122-123 頁94年度自字第19號刑事判決）。被告金新豐公
      司嗣後於系爭土地遭強制執行之際，聲明有系爭租約存在
      ，顯與被告新傑公司切結擔保之事實不符，已難以採信。
    2.又被告不能證明有租賃物之交付使用：
      查被告金新豐公司之營業處所雖登記於毗鄰系爭土地之
        桃園縣龜山鄉坑底62號，惟聯邦銀行於89年5 月17日寄
        發存證信函予門牌號碼桃園縣龜山鄉坑底61之2 號被告
        新傑公司時，信件由被告新傑公司之員工收訖，蓋有被
        告新傑公司印信；另聯邦銀行於同日亦寄發存證信函予
        被告金新豐公司即門牌號碼桃園縣龜山鄉坑底62號，亦
        係由被告新傑公司之員工代收訖，並蓋有被告新傑公司
        印信，有存證信函暨送達回執各2 件在卷可稽（見本院
        卷第53-58 頁），顯見門牌號碼桃園縣龜山鄉坑底62號
        ，亦係由被告新傑公司占有使用中，被告金新豐公司並
        未實際在該址營業。
      又被告金新豐公司雖提出桃園縣政府核准工廠設立登記
        函記載廠房基地地號為系爭264-4 、266-2 及267-3 地
        號土地，證明其工廠設立於系爭土地云云。然查桃園縣
        政府於85年1 月17日發文核准工廠設立登記函僅係桃園
        縣政府函准被告金新豐公司設廠於系爭264-4 、266-2
        及267-3 地號土地上，無法證明被告間於系爭土地有租
        賃關係存在。況被告金新豐公司之工廠地址為桃園縣龜
        山鄉○○村○○○路668 號，並非設於系爭土地上，有
        工廠登記證1 紙附卷可參（見本院卷二第126 頁），是
        上開桃園縣政府函並不能證明被告金新豐公司之廠房設
        於系爭土地，自不能證明被告間就系爭土地有租賃關係
        存在。
      再查系爭264-4 、265-1 地號土地及坐落266-2 、267-
        3 地號上建物之61-1號房屋（建號1242）於89年間經寶
        島商業銀行（下稱寶島銀行）聲請假扣押，於本院89年
        度執全字第1209號執行事件執行假扣押查封時，會同桃
        園縣桃園地政事務所人員指界，當時「據地政人員指出
        桃園縣龜山鄉○○○段坑底小段264-4 、265-1 為空地
        ，…1242建號為鋼造屋，無增建。」，有執行筆錄附卷
        可稽（見本院卷第138-139 頁），再參上述被告金新豐
        公司廠房設於桃園縣龜山鄉○○村○○○路668 號，並
        非設於系爭土地上之事實，足見被告金新豐公司並未使
        用系爭土地。
      綜上各情，被告金新豐公司之營業處所雖登記於桃園縣
        龜山鄉龍壽村坑底62號，惟並未實際於該址營業，且其
        工廠並未設於系爭土地上，及於89年間假扣押時系爭26
        4-4 、265-1 地號土地為空地等情，均堪認被告金新豐
        公司並未占有使用系爭土地。
    3.被告復不能證明有租金之交付：
      按依被告提出之系爭租賃契約記載租期自85年10月1 日
        起至105 年9 月30日止，租金為每月20萬元，年租金應
        為240 萬元，有系爭租賃契約在卷可參（見本院卷第25
        頁），查被告金新豐公司於85年度之營利事業所得稅結
        算申報書並無租金支出之申報，而82、83、84年度及86
        至93年度於營利事業所得稅結算申報書所附明細表雖有
        租金之支出（見本院卷第114-134 頁），惟依該記載86
        年度為1,027,200 元，87、88年度僅50餘萬元，89-93
        年度僅20餘萬元（如附表），均遠低於系爭租賃契約之
        年租金240 萬元，各該租金支出顯非支付系爭租賃契約
        之租金。而被告新傑公司雖有租金收入，然金額亦不相
        符，依新傑公司營利事業所得結算申報書之記載（見本
        院卷第207-359 頁），新傑公司於90年度租金之收入雖
        高達564 萬元，惟當年度被告金新豐公司之租金支出僅
        28萬1,000 元，足見被告新傑公司之租金收入顯非來自
        被告金新豐公司；而於92年度被告金新豐公司租金支出
        及被告新傑公司租金之收入，雖均為24萬元，惟與系爭
        租賃契約所訂之年租金240 萬元，差距甚大，顯亦非系
        爭租賃契約之租金。是被告金新豐公司及新傑公司雖各
        有租金支出、收入，惟不能證明係支付系爭租賃契約之
        租金。
      被告新傑公司雖辯稱因常向被告金新豐公司購買細砂及
        碎石，以從事水泥製品及預拌水泥之製造，其買賣價金
        與租金之一部分互為抵銷，以致每年度之租金多不相同
        云云。惟查銷貨收入、租金支出、購貨支出、租金收入
        等分屬不同會計項目，縱認被告新傑公司向被告金新豐
        公司購買物料，被告金新豐公司以應收貨款與應付租金
        互為抵銷，惟於會計帳上仍應分別列記。況被告新傑公
        司向被告金新豐公司購買砂石之交易，已經被告金新豐
        公司開立發票憑證（見本院卷第169-199 頁），顯示被
        告金新豐公司及新傑公司已將該交易各列為營業收入及
        營業支出申報，若果有以買賣價金與租金之一部互為抵
        銷情事，更應將租金之支出、收入各於會計帳上列載，
        以維會計帳務平衡。被告金新豐公司辯稱並未將該銷貨
        交易列入營業收入，及被告新傑公司辯稱以賣賣價金與
        租金之一部互為抵銷，以致每年度申報之租金多不相同
        云云，均難予採信。
      由上所述，被告金新豐公司及被告新傑公司於營利事業
        所得稅結算申報書雖分別有租金支出及租金收入之記載
        ，惟不能證明係系爭租賃契約租金之交付，此外，被告
        復未舉證證明有租金之交付，被告主張有租賃關係，難
        予採信。
    4.另被告新傑公司提出於87年承攬『萬板專案601 標南隧道
      興建工程基礎及結構工程土方開挖運棄工程』及90年間承
      攬『台北市立體育館整建工程』時於計劃書所附與金新豐
      公司之租賃契約書，以證明被告間租賃關係存在一節。經
      查：
      被告新傑公司於承攬上揭工程時所附被告間之契約書2
        件，各契約書之訂立日期、租金及租期均不同且與系爭
        租賃契約之記載有異（見本院卷第144-147 頁），被告
        新傑公司辯稱計劃書內提出之租約是形式上符合公家單
        位之要求即可，故有不同云云，足見該2 件契約均係因
        承攬工程之需要而臨時通謀簽立，自不能證明被告間確
        有系爭租賃契約關係存在。
      又若被告新傑公司與被告金新豐公司於85年10月1 日果
        即有系爭租賃契約存在，於承攬工程時僅需提出系爭租
        賃契約即可，根本不需於承攬工程時再另訂租賃條件不
        同之新租賃契約書，被告於每次承攬工程時為符合公家
        機關要求，均臨時另訂新約，可見當時並無系爭租賃契
        約之存在。被告新傑公司與金新豐公司為應公家機關要
        求臨時簽立租賃條件均不相符之租賃契約，適以說明被
        告間可隨時通謀虛偽簽立租賃契約之事實。
    5.再被告金新豐公司復提出被告金新豐公司向訴外人林清潭
      等3 人承租272-2 、272-4 、272-1 地號土地之租賃契約
      ，以證明被告之間至少於86年間即成立租賃契約云云。然
      查被告金新豐公司並未占用系爭土地，已如前述，縱認被
      告金新豐公司向林清潭等3 人租用土地屬實，惟無從推認
      被告金新豐公司有向被告新傑公司承租系爭土地之事實，
      是被告金新豐公司與林清潭等3 人之租賃契約不能證明系
      爭租賃契約之存在。
    6.至被告抗辯聯邦銀行以被告新傑公司前法定代理人林榮吉
      明知租賃之事實，卻書立無租賃切結書向聯邦銀行申貸鉅
      額借款，因認林榮吉涉犯詐欺罪而提起刑事自訴（本院94
      年度自字第19號詐欺案件），聯邦銀行於刑事案件主張被
      告間有租賃關係，原告於本件主張無租賃關係存在，二者
      矛盾云云一節，查：
      聯邦銀行係以被告金新豐公司向執行法院提出系爭租賃
        契約書主張就系爭土地有租賃關係存在為由所為之推論
        ，而對林榮吉提起刑事詐欺自訴，自難認聯邦銀行於刑
        事案件主張有詐欺之事實，即認被告間確有租賃關係存
        在。
      又本院94年度自字第19號刑事判決認定林榮吉無詐欺犯
        罪，主要係以聯邦銀行進行鑑估及董事會核貸之時間，
        均在被告簽立無租賃切結書之前，並非因林榮吉簽立保
        證無租賃關係存在之切結書致陷於錯誤而同意核貸，二
        者無因果關係，及被告借款後，均按期繳納本息，係因
        921 大地震遭求償始無力支付貸款本息等事實，而判決
        林榮吉無罪。而該刑事判決僅以被告金新豐公司向執行
        法院陳報提出之租賃契約書而推認有出租之事實，就被
        告間之租賃關係並未實質審查，有本院94年自第19號刑
        事判決在卷可參（見本院卷第120-123 頁），是不足以
        該刑事判決認定被告間有租賃關係存在，併予敘明。
  (三)綜上所述，被告新傑公司前已書立無擔保租賃之切結書，被
    告復不能舉證證明有租賃物之交付使用及租金交付之事實，
    即不能證明被告間有租賃關係之存在，應認原告之主張為可
    採，原告本於保全抵押權之法律關係，請求確認被告間就系
    爭土地租賃關係不存在，為有理由。
四、本件事證已臻明確，兩造其餘主張陳述及所提證據，經核與
    本件判決之結果均無影響，爰不另一一論述，併此敘明。
五、據上論結：本件原告之訴為有理由，依民事訴訟法第78條、
    第385 條第1 項前段，判決如主文。
中    華    民    國    97    年    2     月     5    日
                  民事第二庭    法  官  蔡寶樺
以上正本係照原本作成
如對本判決上訴，須於判決送達後20日內向本院提出上訴狀
中    華    民    國    97    年    2     月     5    日
                                書記官  李宛儒
附表一金新豐公司租金支出及新傑公司租金收入對照明細表
┌──┬───────────┬──────────┬────┐
│年度│金新豐公司支出租金金額│新傑公司租金收入金額│備  註  │
│    │（新台幣）            │（新台幣）          │        │
├──┼───────────┼──────────┼────┤
│82  │2,001,020元           │（無調閱資料）      │        │
├──┼───────────┼──────────┤        │
│83  │  480,000元           │ （無調閱資料）     │        │
├──┼───────────┼──────────┼────┤
│85  │  無支出紀錄          │（無調閱資料）      │租期自85│
│    │                      │                    │年10月1 │
│    │                      │                    │日起    │
├──┼───────────┼──────────┼────┤
│86  │1,027,200元           │ （無調閱資料）     │        │
├──┼───────────┼──────────┼────┤
│87  │  572,000元           │ 350,000元          │        │
├──┼───────────┼──────────┼────┤
│88  │  505,571元           │ 365,714元          │        │
├──┼───────────┼──────────┼────┤
│89  │  268,667元           │ 100,000元          │        │
├──┼───────────┼──────────┼────┤
│90  │  281,000元           │5,640,000元         │        │
├──┼───────────┼──────────┼────┤
│91  │  282,215元           │  240,000元         │        │
├──┼───────────┼──────────┼────┤
│92  │  240,000元           │  240,000元         │        │
├──┼───────────┼──────────┼────┤
│93  │  240,000元           │      0元           │        │
├──┼───────────┼──────────┼────┤
│94  │（無調閱資料）        │      0元           │        │
├──┼───────────┼──────────┼────┤
│95  │（無調閱資料）        │      0元           │        │
└──┴───────────┴──────────┴────┘


司法院資訊處製作；財團法人民間司法改革基金會備份。
